最高法院民事判決　　　　　　九十四年度台上字第一一六八號
　　上　訴　人　屏東縣佳冬鄉農會
　　法定代理人　李安允
　　訴訟代理人　李慶榮律師
　　　　　　　　孫守濂律師
　　被 上訴 人　癸○○
　　　　　　　　壬○○
　　　　　　　　乙○○
　　　　　　　　庚○○
　　　　　　　　丁○○
　　　　　　　　　　　　巷4弄.
　　　　　　　　己○○
　　　　　　　　丙○○
　　　　　　　　　　　　4號2.
　　　　　　　　戊○○
　　　　　　　　辛○○
　　　　　　　　甲○○
　　　　　　　　　　　　號
上列當事人間請求損害賠償事件，上訴人對於中華民國九十三年
二月十八日台灣高等法院高雄分院第二審更審判決（九十年度重
上更(二)字第一八號），提起上訴，本院判決如下：
    主  文
原判決關於駁回上訴人請求被上訴人連帶給付新台幣二百五十八
萬二千八百八十八元本息之上訴，及命上訴人返還被上訴人超過
新台幣五百二十二萬四千五百九十四元本息暨該訴訟費用部分均
廢棄，發回台灣高等法院高雄分院。
其他上訴駁回。
第三審訴訟費用關於駁回其他上訴部分，由上訴人負擔。
    理  由
本件上訴人主張：被上訴人之被繼承人羅芳麗於民國七十三年一
月二十日至七十四年五月三十一日間擔任伊整理委員會主任委員
，其職位及責任與總幹事相當，且按月領有會議出席費及特支費
，係受有報酬之受任人，為伊處理事務，依法應負善良管理人之
注意義務。詎羅芳麗在審核如原判決附表（下稱附表）所示訴外
人曾國釗等十九筆貸款（下稱系爭貸款）時，明知彼等均不符合
小額貸款申請人須有耕地或租地始可申請貸款之規定，竟仍予以
核貸，顯未盡善良管理人之注意義務，致前開貸款逾期無法收回
，伊因而受有新台幣（下同）七百七十七萬零二百六十八元（包
括貸款本息及違約金）之損害，被上訴人為羅芳麗之繼承人，對
羅芳麗所負債務應連帶給付等情，依委任及繼承之法律關係，求
為命被上訴人連帶給付七百七十七萬零二百六十八元並加計法定
遲延利息之判決（其中二十二萬零十一元本息部分，上訴人已受
勝訴判決確定；又上訴人超過上開部分之請求，業經法院判決其
敗訴確定）。
被上訴人則以：羅芳麗擔任佳冬鄉農會整理委員會主任委員期間
，有關農會會員申請貸款業務，均依規定先由主辦人員、徵信人
員、信用部主任調查無誤，審查合格後，始呈報主任委員核准放
款，放款程序並無不當。上訴人於羅芳麗交卸業務後，對逾期還
款部分未積極催收或聲請強制執行，致未能收回貸放之款項，為
有過失，其泛指羅芳麗違法濫貸，要無理由。且部分債務人係前
任總幹事所核貸，亦與羅芳麗無涉。況債務人或其連帶保證人均
有不動產未據聲請強制執行，且系爭貸款已由行政院金融重建基
金（下稱重建基金）賠付，自難認上訴人受有損害等語，資為抗
辯。嗣因上訴人聲請假執行，羅芳麗給付八百零四萬二千二百五
十三元，被上訴人乃依民事訴訟法第三百九十五條第二項規定，
求為命上訴人返還七百八十萬七千四百八十二元本息之判決（被
上訴人超過上開本息之請求，已受敗訴判決確定）。
原審審理結果，以：上訴人與訴外人華南商業銀行股份有限公司
（下稱華南銀行）間訂有「讓與承受農會信用部契約」（下稱讓
與契約），契約第二條第一、二項訂定「甲方（即上訴人）讓與
乙方（即華南銀行）之標的，為甲方之信用部及其營業所必需之
財產」、「前項之信用部，其營業及資產負債之範圍，以信用部
資產負債表所列者為認定基礎；前項所稱營業所必需之財產，係
指信用部所使用之房屋、土地及其電腦機器設備等動產。但依行
政院金融重建基金設置及管理條例（下稱基金設置及管理條例）
第十六條第四項規定，得由中央存款保險股份有限公司（下稱存
保公司）提起民事訴訟之請求權或其他權利，未列入第九條評估
範圍者，不包括在內」。第九條訂定「各項讓與承受標的之價值
，依資誠會計師事務所評估結果調整至讓與承受基準日之帳面價
值為準」。另財政部金融局檢附之存保公司函文記載「依資誠會
計師事務所之評估報告資料及承受銀行華銀佳冬分行傳真之帳卡
顯示，借戶李寬清帳列催收款餘額十萬零二百八十八元，經會計
師評估可能遭受損失為九萬零二百五十九元，另曾國釗等十五戶
農會於八十八年間已陸續轉銷呆帳，未列入評估範圍，惟用以沖
銷呆帳之費用，業已轉列累積虧損，並列入賠付淨值缺口，於九
十年十二月十日由重建基金給付。至於杜素珠、許永福、董文玉
等三戶於會計師評估基準日（即九十年八月二十一日）前已還清
，會計師未列入評估範圍及賠付缺口」。按重建基金已給付華南
銀行如附表Ｂ欄所載之金額，可見上訴人已將該部分債權讓與華
南銀行；該賠付之金額，依基金設置及管理條例第十六條第四項
規定，得由存保公司提起民事訴訟請求之。上訴人既將該部分債
權讓與華南銀行，且經重建基金賠付該銀行，則縱認上訴人主張
被上訴人之被繼承人羅芳麗違背委任關係，違法放貸等情屬實，
亦難謂上訴人受有損害。是其請求被上訴人連帶賠償如附表Ｂ欄
所載金額部分，即屬無據。又上述存保公司函指附表編號４、７
、所示借款已清償完畢，該部分難認上訴人受有損害；另依同
函附件二記載，附表編號李寬清帳列催收款餘額為十萬零二百
八十八元，非上訴人所稱之二十萬元，且重建基金已賠付華南銀
行九萬零二百五十九元，更審前原審就李寬清貸款部分，復判命
被上訴人連帶賠償六萬元確定，故就此部分上訴人再請求被上訴
人賠償十四萬元，亦無理由。另附表編號１、５、６、８、１０、
、、、、、所示貸款，重建基金已賠付華南銀行如
附表Ｂ欄所載金額，就該部分上訴人已無損害（其差額即上訴人
主張之本金超過賠付共計十一元部分，已據原審命被上訴人連帶
給付其本息確定）。另如附表編號２、３、９、號所示貸款，
依上開存保公司函之附件二記載，其所欠本金依序為十六萬三千
八百六十三元、七萬八千一百五十二元、十八萬八千二百十一元
、二十萬七千八百四十四元，非如上訴人主張之二十萬元、十八
萬元、二十萬元及三十萬元（就超過部分，上訴人自承無法舉證
證明），且重建基金亦已賠付華南銀行，上訴人並無損害，自不
得請求賠償。再上訴人請求被上訴人賠償如附表所示之利息、違
約金，惟縱羅芳麗有違反委任契約之行為，上訴人受有之損害非
當然包括系爭貸款契約所約定之利息及違約金；上訴人既自承無
法舉證證明其受有所主張之利息及違約金之損失，自不得請求被
上訴人賠償之。次按法院廢棄或變更宣告假執行之本案判決者，
應依被告之聲明將其因假執行或因免假執行所為給付及所受損害
於判決內命原告返還及賠償，民事訴訟法第三百九十五條第二項
定有明文。本件因上訴人聲請假執行，羅芳麗於八十五年七月十
八日給付上訴人八百零四萬二千二百五十三元，扣除前已判決確
定命被上訴人連帶給付上訴人二十二萬元，及自八十四年三月十
六日起至八十五年七月十八日假執行日止按年息百分之五計算之
利息即一萬四千七百六十元，暨本件命被上訴人再連帶給付上訴
人十一元後，上訴人超收七百八十萬七千四百八十二元。依前開
規定，被上訴人自得請求上訴人返還。從而，被上訴人請求上訴
人返還七百八十萬七千四百八十二元及自假執行日即八十五年七
月十八日起算法定遲延利息部分，自屬正當，應予准許，為其心
證之所由得。爰維持第一審所為駁回上訴人請求被上訴人給付七
百五十五萬零二百五十七元本息部分之判決，駁回上訴人該部分
之上訴，並判命上訴人返還被上訴人七百八十萬七千四百八十二
元及其利息。
關於廢棄發回部分（即原判決駁回上訴人請求被上訴人連帶給付
二百五十八萬二千八百八十八元本息之上訴，及命上訴人返還被
上訴人超過五百二十二萬四千五百九十四元本息部分）：
依上訴人與華南銀行訂立之讓與契約第二條但書之約定，凡依基
金設置及管理條例第十六條第四項規定，得由存保公司提起民事
訴訟之請求權或其他權利，未列入契約第九條評估範圍者，非屬
該契約所稱上訴人讓與之標的。同契約第九條訂定「各項讓與承
受標的之價值，依資誠會計師事務所評估結果調整至讓與承受基
準日之帳面價值為準」。而存保公司函文記載「借戶李寬清帳列
催收款餘額十萬零二百八十八元，經會計師評估可能遭受損失為
九萬零二百五十九元，另曾國釗等十五戶農會於八十八年間已陸
續轉銷呆帳，未列入評估範圍，惟用以沖銷呆帳之費用，業已轉
列累積虧損，並列入賠付淨值缺口，於九十年十二月十日由重建
基金給付」等語（見原審更(二)卷(一)三三一、三三二頁）。其中關
於曾國釗等十五戶（即附表編號１、２、３、５、６、８、９、
１０、、、、、、、所示）部分，該函文既稱係於
八十八年間轉銷呆帳，「未列入評估範圍」；而由重建基金賠付
華南銀行部分，原審復稱存保公司得依基金設置及管理條例第十
六條第四項規定，提起民事訴訟請求之，則與上開讓與契約第二
條但書對照觀之，存保公司函文所稱李寬清及曾國釗等十五戶之
欠款，是否屬上訴人讓與華南銀行之標的，即非無疑。原審徒以
上訴人與華南銀行訂有讓與契約，及重建基金賠付華南銀行部分
欠款，即推論上訴人已將該部分貸款債權讓與華南銀行，自嫌速
斷；其以該債權已讓與，且由重建基金賠付為由，認上訴人未受
有該部分之損害，據以駁回其請求，即有可議。又關於重建基金
賠付華南銀行之金額，依附表Ｂ欄記載，共計二百七十九萬二千
八百五十九元；惟其中編號－所示貸款，原審認定借款人未
清償金額依序為二十萬七千八百四十四元、二十九萬九千九百九
十九元、十九萬九千九百九十九元、十萬零二百八十八元，扣除
前經法院判決確定被上訴人應賠償之五萬元、五萬元、六萬元、
六萬元後，尚待審究之金額應分別為十五萬七千八百四十四元、
二十四萬九千九百九十九元、十三萬九千九百九十九元、四萬零
二百八十八元，與附表編號１－之Ｂ欄金額合計，共二百五十
八萬二千八百八十八元。原審就上開部分，駁回上訴人之上訴，
及命上訴人返還被上訴人因假執行所為之給付，均有未合。上訴
論旨，執以指摘原判決上開部分為不當，求予廢棄，非無理由。
關於駁回上訴部分（即原判決駁回上訴人其餘請求及命上訴人返
還被上訴人五百二十二萬四千五百九十四元本息部分）：
原審就此部分，以附表編號４、７、之借款已清償完畢，編號
２、３、９、、所示貸款已部分清償，難認上訴人受有該部
分之損害；另上訴人不能證明受有所稱利息、違約金之損害，亦
不得請求被上訴人賠償，且應將羅芳麗因假執行所為上開部分之
給付，返還被上訴人等詞，為上訴人敗訴之判決，經核於法尚無
違誤。上訴論旨，就該部分聲明廢棄原判決，難認有理由。
據上論結，本件上訴一部為有理由，一部為無理由。依民事訴訟
法第四百七十七條第一項、第四百七十八條第二項、第四百八十
一條、第四百四十九條第一項、第七十八條判決如主文。
中　　華　　民　　國　九十四　年　　六　　月　三十　　日
                      最高法院民事第六庭
                          審判長法官  吳　啟　賓
                                法官  高　孟　焄
                                法官  蘇　達　志
                                法官  李　彥　文
                                法官  陳　碧　玉
      本件正本證明與原本無異
                                      書  記  官
中　　華　　民　　國　九十四　年　　七　　月　 十二 　日
                                                    Ｒ
